【裁判字號】    99,重訴,9
【裁判日期】    990723
【裁判案由】    確認抵押債權存在
【裁判全文】
臺灣板橋地方法院民事判決               99年度重訴字第9號
原      告  乙○○
訴訟代理人  許朝昇律師
被      告  甲○○
被      告  丙○○
前列二人共同
訴訟代理人  賴玉梅律師
            周福珊律師
            王嘉斌律師
上列當事人間請求確認抵押債權存在事件，經本院於民國99年7
月2日言詞辯論終結，判決如下：
    主  文
確認被告甲○○於民國98年2月3日就被告丙○○所有坐落臺北縣
中和市○○段1175地號土地、權利範圍100,000分之303，及其上
建物同段4792建號（門牌號碼為台北縣中和市○○街20號11樓）
、權利範圍全部，有新台幣壹佰捌拾陸萬元之抵押債權存在。
原告其餘之訴駁回。
訴訟費用由被告負擔十分之四，餘由原告負擔。
    事實及理由
一、原告主張：被告甲○○向原告借款，至少達新台幣（下同）
    5、600萬元，迭經原告催討，被告甲○○置之不理，原告向
    法院聲請獲准本票裁定（本院97年度票字第4781號，金額
    400 萬元及利息）及對被告取得給付確定判決（本院97年度
    訴字第1698號，金額130萬元及利息），原告持本票裁定向
    本院聲請對被告甲○○之財產強制執行，案號為97年度執字
    第8505 8號清償票款強制執行事件，扣押被告甲○○對第三
    人葛洛莉美容國際有限公司之薪資債權，惟第三債務人以被
    告甲○○已離職無薪資債權可供扣押，致未能執行，發給債
    權憑證結案，嗣經原告明查暗訪，得知被告丙○○向被告甲
    ○○借款600萬元，並以其所有坐落台北縣中和市○○街20
    號11樓房地，設定最高限額600萬元抵押權予被告甲○○，
    爰提出債權憑證，向法院聲請執行被告甲○○對被告丙○○
    之借款債權，詎料，被告丙○○卻向執行法院聲明異議，稱
    系爭抵押權所擔保債權並未發生，原告僅得提起本件確認抵
    押債權存在訴訟。查被告甲○○年收入不過23萬餘元，其弟
    即被告丙○○20餘歲，工作不穩定，收入亦有限，渠所購得
    前揭房地，市價約8、900萬元，惟渠僅向銀行貸款336萬元
    ，顯係被告甲○○向原告取得高額現金後，借予被告丙○○
    購置系爭房地，否則被告丙○○何以設定最高限額抵押權
    600 萬元予被告甲○○，為此請求確認被告甲○○對被告丙
    ○○就上開房地有600萬元之抵押債權存在。
二、被告則以：被告甲○○於95年間離婚後，因為經濟因素，不
    得已進入酒店上班，因而結識原告，原告對被告甲○○展開
    強烈追求，雙方交往期間，原告曾於96年6月5日交付被告甲
    ○○130萬元，贈與供作生活之用，而原告交付上開金錢後
    未久，乃向被告甲○○佯稱，為免被告日後離他而去，要求
    被告甲○○書立票面金額400萬元本票乙紙交由原告收執，
    原告同時向被告甲○○謊稱該本票只是給原告一個保障，並
    不影響被告之權益，被告甲○○學歷僅有國中肄業，初出社
    會，完全不懂簽發本票之用意，且當時原告對被告甲○○關
    愛有加，被告甲○○不疑有他，遂依原告指示簽發400萬元
    本票，然實際上原告與被告甲○○間並無借貸關係存在。原
    告主張被告甲○○與被告丙○○間有消費借貸關係存在，自
    應由原告就此事實負舉證責任。又被告丙○○所有前揭房地
    ，乃被告丙○○所買，價金580萬元，被告丙○○係電子業
    從業員，生活簡約，本有積蓄，再加上由母親林徐寶珠以其
    200萬元之定期存單質借166萬元資助之、女友邱品涓資助
    100萬元，及被告甲○○出借36萬元，其餘為被告丙○○向
    銀行借280萬元，得以購買上開房屋，被告丙○○將上開房
    地設定本金最高限額600萬元抵押權予被告甲○○，乃係因
    被告之母曾資助丙○○購屋，擔心丙○○擅自處分系爭房屋
    ，遂要求丙○○將系爭房屋設定本金最高限額抵押權予被告
    甲○○，而本金最高限額抵押權之設定本不以債權存在為限
    ，原告以被告甲○○就系爭房地設定有本金最高限額抵押權
    ，遽謂甲○○對丙○○有債權存在，自無足採。並聲明：原
    告之訴駁回。
三、按確認法律關係之訴，非原告有即受確認判決之法律上利益
    者，不得提起之，民事訴訟法第247條定有明文。所謂即受
    確認判決之法律上利益，係指法律關係之存在與否不明確，
    原告主觀上認為其在法律上之地位有不妥之狀態存在，且此
    種不妥之狀態，能以確認判決將之除去者而言，最高法院52
    年度臺上字第1240號判例可資參照。查本件原告主張其為被
    告甲○○之債權人，向法院聲請執行被告甲○○對被告丙○
    ○之抵押債權，詎料，被告丙○○卻向執行法院聲明異議，
    稱系爭抵押權所擔保債權並未發生，是原告私法上地位有不
    確定之危險，而此危險得以本件確認判決除去之。是原告請
    求確認被告間抵押債權存在，有即受確認之法律上利益，先
    予敘明。
四、次按確認法律關係存在之訴，應由原告舉證法律關係存在之
    事實。原告主張其為被告甲○○之債權人，業據原告提出本
    院97年度票字第4781號民事裁定、本院97年度訴字第1698號
    民事判決、確定證明為證，被告甲○○雖否認原告之債權，
    惟就前揭確定民事判決所載之債權，已有確定力，被告甲○
    ○自不得就該確定判決所確認之法律關係，主張債權不存在
    ，是原告對被告甲○○至少有130萬元債權存在，堪予認定
    。次查，依證人丁○○之證詞及其所提不動產買賣契約書可
    知（見99年6月10日言詞辯論筆錄及本院卷第237至249頁）
    ，系爭房地係由被告甲○○為買受人，與證人丁○○簽訂買
    賣契約，簽約款20萬元、第一期款130萬元、第二期款150萬
    元、第三期款280萬元，指定登記於被告丙○○名下。再查
    ，簽約款20萬元係由被告甲○○給付，第一期款130萬元係
    由被告甲○○簽發本票，再由甲○○於97年12月23日借款
    166 萬元再領出（見卷第194、195、196頁），其中130萬元
    由被告甲○○匯給僑馥建築經理股份有限公司不動產價金信
    託專戶（見本院卷第198頁），另36萬元由被告甲○○匯至
    被告丙○○中和南勢角郵局帳戶（見本院卷第197頁），第
    二期款150萬元由訴外人邱品涓於97年12月24日匯100萬元至
    被告丙○○中和南勢角郵局帳戶（見卷第167頁），加上先
    前被告甲○○匯給被告丙○○36萬元，由被告丙○○自前揭
    郵局帳戶於98年1月15日提轉匯兌給僑馥建築經理股份有限
    公司不動產價金信託專戶給付之（見本院卷第75頁），第三
    期款280萬元，則由被告丙○○向銀行借款280萬元以支付，
    由被告丙○○給付貸款利息（見卷第168頁），綜上，被告
    甲○○就系爭房地之價金支出款項共186萬元（20萬元加166
    萬元）。從被告丙○○主張系爭房地為其所有，並非被告甲
    ○○借名登記，及被告丙○○自承向被告甲○○借36萬元及
    設定抵押權予被告甲○○等情觀之，堪認被告甲○○支出
    186 萬元，並非贈與被告丙○○，其對被告丙○○有186萬
    元之借款債權存在。被告二人雖辯稱：被告甲○○係以訴外
    人林徐寶珠之定存單質借166萬元，所以應認為係林徐寶珠
    提供資金予被告丙○○，非被告甲○○云云，惟查既係被告
    甲○○為借款人，則係由被告甲○○向銀行負責清償，甲○
    ○以其所借之166萬元供被告丙○○清償系爭房地價金，被
    告甲○○對被告丙○○即有166萬元債權存在。至於被告所
    辯該166萬元係以訴外人林徐寶珠之定期存單為質借乙節，
    查目前定期存單尚未被拍賣，仍為林徐寶珠所有（見卷第
    221至224頁），自不得謂林徐寶珠對被告丙○○有166萬元
    債權存在。被告所辯，為不可採。
五、綜上，原告請求確認被告甲○○就系爭房地有186萬元之抵
    押債權存在，為有理由，應予准許。其餘請求，為無理由，
    應予駁回。
六、結論：原告之訴為一部有理由，一部無理由，依民事訴訟法
    第79條、第85條第1項前段，判決如主文。
中    華    民    國    99    年    7    月    23    日
                  民事第三庭    法  官  陳映如
以上正本係照原本作成
如對本判決上訴，須於判決送達後20日內向本院提出上訴狀
中    華    民    國    99    年    7     月   23    日
                            書記官  李錦輝

司法院資訊處製作；財團法人民間司法改革基金會備份。
